臺灣臺北地方法院刑事判決　　　　　　　　　　　　九十一年度易字第一一七０號
　　公　訴　人　臺灣臺北地方法院檢察署檢察官
　　被　　　告　丁○○　男　五.
右列被告因詐欺等案件，經檢察官聲請以簡易判決處刑（九十年度偵字第二００二六
號），本院以九十一年度簡字第一七五四號案件審理後認不宜以簡易判決處刑而改依
通常程序審理，判決如左：
    主      文
丁○○無罪。
    理      由
一、公訴意旨略以：被告丁○○原為「國逸公共關係研究工作室」負責人（聲請簡易
    判決處刑書誤載為國逸公共關係研究室），於民國八十七年九月十五日，國逸公
    共關係研究工作室負責人變更為乙○○（如附表一所示之國逸公共關係研究工作
    室大、小章，由負責辦理變更登記之會計師甲○交給被告保管）；被告明知自己
    無資力，亦非國逸公共關係研究工作室負責人，無權使用國逸公共關係研究工作
    室印章，竟意圖為自己不法之所有，於九十年三月二十三日，向位於台北市○○○路○段十二號告訴人鴻禧酒店股份有限公司（即來來大飯店，下稱鴻禧公司）
    服務人員佯稱：伊係國逸公共關係研究工作室負責人，以遊說立法委員從事政治
    公關為業，擬承租房間，以從事政治遊說工作等語，使告訴人鴻禧公司人員陷於
    錯誤，而出租該飯店五０三室及五六０室予被告充當住處，詎被告於住宿期間，
    均未繳交房租，經告訴人鴻禧公司財務部副理丙○○多次催討住宿費用（聲請簡
    易判決處刑書誤載為財務經理），被告均藉故推託，並分別於如附表二所示時間
    ，盜用如附表一所示之（一）國逸公共關係研究室、（二）國逸公共關係研究工
    作室之印文，蓋於其自行製作如附表二所示之國逸公共關係研究工作室文件上，
    表示其係國逸公共關係研究工作室主任，因銀行作業延誤致無法支領薪水一情，
    足以生損害於國逸公共關係研究工作室及乙○○，同時，被告並一再向丙○○表
    示日後將清償房租，以取信於丙○○，使丙○○暫緩催繳房租，而得以繼續居住
    在前開房間，共詐得相當於新台幣（下同）一百二十四萬五千元之租金利益；嗣
    於同年十月四日，告訴人鴻禧公司因不耐被告屢次藉詞敷衍，不付租金，始由丙○○代理告訴人鴻禧公司向警方提出告訴，而得知上情。案經告訴人鴻禧公司訴
    由台北市政府警察局中正第一分局報請偵辦，因認被告丁○○涉有刑法第三百三
    十九條第二項之詐欺得利罪嫌及同法第二百十七條第二項之盜用印文罪嫌云云。
二、按犯罪事實應依證據認定之，無證據不得推定其犯罪事實；又不能證明被告犯罪
    者，應諭知無罪之判決，刑事訴訟法第一百五十四條、第三百零一條第一項分別
    定有明文。次按事實之認定，應憑證據，如未能發現相當證據，或證據不足以證
    明，自不能以推測或擬制之方法，為裁判基礎（最高法院四十年台上字第八六號
    判例參照）。又認定不利於被告之事實，須依積極證據，苟積極證據不足為被告
    事實之認定時，即應為有利被告之認定，更不必有何有利之證據，復有最高法院
    三十年上字第八一六號判例可資參考。再認定犯罪事實，所憑之證據，雖不以直
    接證據為限，間接證據亦包括在內，然無論直接或間接證據，其為訴訟上之證明
    ，須於通常一般之人均不致於有所懷疑，而得確信其為真實之程度者，始得據之
    為有罪之認定，倘其證明尚未達到此一程度，而有合理性懷疑之存在時，即無從
    為有罪之認定，此亦有最高法院七十六年台上字第四九八六號判例可資參照。末
    按告訴人之告訴，本以使被告受刑事訴追為目的，是其陳述是否與事實相符，自
    應調查其他證據，以資審認，必被害人所述被害情形，無瑕疵可擊，且就其他方
    面調查，又與事實相符，始足據為有罪判決之基礎。且告訴人之指訴，係以使被
    告判罪處刑為目的，故多作不利於被告之陳述，自不得以其指訴為被告犯罪之唯
    一證據，亦有最高法院五十二年台上字第一三００號判例意旨、八十一年度台上
    字第三五三九號、八十四年度台上字第五三六八號裁判意旨可資參照。再刑法第
    三百三十九條第一項、第二項詐欺罪之成立，以意圖為自己或第三人不法所有，
    以詐術使人將本人或第三人之物交付或得財產上不法之利益為要件。所謂以詐術
    使人交付，必須被詐欺人因其詐術而陷於錯誤，若其所用方法，不能認為詐術，
    亦不致使人陷於錯誤，即不構成該罪，最高法院四十六年台上字第二六０號亦著
    有判例可資參照。末按民事債務當事人間，若有未依債務本旨履行給付之情形，
    在一般社會經驗而言，原因非一；其因不可歸責之事由無法給付，或因合法得對
    抗他造主張抗辯而拒絕給付，其至債之關係成立後，始行惡意遲延給付，皆有可
    能，非必出於自始無意給付之詐欺犯罪一端；又刑事被告依法不負自證無罪之義
    務，故在別無積極證據之情形下，自難違反刑事訴訟法第一百五十四條之規定，
    以被告單純債務不履行之狀態，推定被告自始即有不法所有之意圖而施用詐術。
三、本件公訴人認被告丁○○涉有上揭詐欺得利及盜用印文之犯行，無非以告訴人鴻
    禧公司代理人丙○○之指訴、證人乙○○及甲○之證詞、被告具名之切結書三紙
    、鴻禧公司租金帳單一份、台北市商業管理處九十年十二月二十五日北市商一字
    第九００一五三二三六號函、華信商業銀行敦北分行九十一年一月二十五日（九
    一）敦作字第一二號函及如附表二所示之九十年六月十七日台灣銀行取款憑條、
    九十年六月十八日國逸公共關係研究室（備）、九十年六月（未填日期）台灣銀
    行匯出匯款用紙、九十年六月二十一日國逸公共關係研究室（通告）、九十年六
    月二十八日國逸公共關係研究室（通告）、九十年九月二十四日國逸公共關係研
    究室（備）等件為主要論據。訊據被告丁○○對於右揭時、地承租告訴人鴻禧公
    司五０三室及五六０室，並積欠告訴人鴻禧公司租金款項，且持有如附表二所示
    之國逸公共關係研究工作室相關文件之事實坦承不諱，然堅決否認有何詐欺得利
    及盜用印文之犯行，辯稱：當時係因林篤信生病住院，一時財務困難方無法如期
    償還告訴人租金款項，期間曾與告訴人協商延緩繳納租金事宜，告訴人亦應允得
    延期清償，事後復已與告訴人達成和解，絕未詐欺告訴人；再國逸公共關係研究
    工作室之登記負責人雖仍為證人乙○○，但證人乙○○已於八十八年間與伊簽立
    讓渡書將國逸公共關係研究工作室轉回給伊，伊當然有權使用如附表一所示之國
    逸公共關係研究工作室之印章等語。
四、經查：
    （一）證人即告訴人鴻禧公司代理人丙○○於本院審理中業已證稱「（問：來來
          飯店的五０三、五六０號房間是否被告所承租的？還是他只是在裡面住而
          已？）有一間五０三號房間是被告承租的‧‧另外一間五六０號房間是另
          外一個叫林篤信的人承租的。」、「該兩間房間本來都是按時每週付款‧
          ‧後來這兩間房間自九十年七月五日開始就付款有延遲的狀況‧‧」、「
          （問：一般客人去你們飯店住宿，你們是否會詢問他們承租房間的原因？
          ）不會，因為飯店本來就是要租給客人使用的，我們並不會去詢問客人承
          租的原因‧‧」、「（問：本件被告去你們飯店住宿的時候，你們是否有
          詢問其住宿原因？）沒有。」、「（問：被告去你們飯店住宿的時候，是
          否有告訴你們說他是國逸公共關係研究室的負責人？）沒有‧‧」、「（
          問：是否不管客人住宿的原因如何，你們都會讓客人進入飯店住宿？）是
          的，除非客人於我們飯店的紀錄不好，不然我們都會讓他們住宿的，因為
          來者是客。」、「（問：既然另外一間房間是由林篤信住宿的，為何要由
          被告來支付租金？）因為林篤信後來因罹患直腸癌住院，有一位江思怡小
          姐住進來，被告說江小姐的那間房間的租金由他來支付。後來我們也有請
          江小姐補辦住宿手續。」、「（問：從九十年七月五日開始到你們提出告
          訴的這段期間，被告是否有支付過該兩間房間的款項？）有，剛開始的時
          候，都是按週繳納，後來自九十年七月五日以後，被告付款的狀況比較不
          穩定，但是仍然有支付。」、「（被告問：當時於九十年三月二十三日林
          篤信因病住院，我與你們飯店協調，因為林篤信住院，他要兩邊支付費用
          ，有點困難，所以請求同意我們延後四十五天付款，後來再協調，同意我
          們延後三個月付款，是否有這件事情？）有。」、「（問：既然被告積欠
          房租這麼多，何以你們還讓他住在飯店這麼久？）因為當時林篤信生病住
          院，被告一直在照顧他，所以我們儘量不去打擾他們，希望林篤信能夠健
          康，且被告有與我們的總經理談過，總經理同意款項可以延後一個月支付
          。」等語（見本院九十一年十一月十二日訊問筆錄），是揆之證人丙○○
          之證言，足認被告於承租該飯店房間之際，並未施用任何詐術，告訴人將
          房間出租予被告，並非因被告施用詐術所致，是公訴人認被告於承租告訴
          人房間之際，有向該公司服務人員佯稱係國逸公共關係研究工作室負責人
          ，以遊說立法委員從事政治公關為業，擬承租房間，以從事政治遊說工作
          等語，使告訴人之公司人員陷於錯誤而出租該飯店五０三室及五六０室予
          被告充當住處云云，即失依據。再者，被告於經濟狀況不佳而無法如期繳
          納款項之情形下，仍不斷與告訴人交涉，並簽立切結書，表明願如期償付
          款項之意，且於告訴人提出本案告訴之前，已給付告訴人三十五萬元，此
          除據被告供明在卷外，並經證人丙○○於警詢及偵訊中陳述在卷（見偵查
          卷宗第十一頁反面、八十一頁反面），亦有切結書在卷可參。況被告與告
          訴人就前開積欠房租款項，已達成和解並已清償積欠之租金完畢，復據證
          人丙○○陳明歷歷（見偵查卷宗第八十一頁反面、本院九十一年十一月十
          二日訊問筆錄），尤足見被告承租告訴人房間之際，並無為自己不法之利
          益而得財產上利益之意圖，僅係因一時財務困難，而無法如期給付告訴人
          租金耳，是被告客觀上既無施用詐術之行為，主觀上復無為自己不法所有
          之意圖，所為顯無從該當於詐欺得利罪之構成要件，僅係單純債務不履行
          之民事糾紛，自不應以詐欺得利之罪名相繩。
    （二）至被告所辯國逸公共關係研究工作室之名義負責人雖為證人乙○○，然周
          新春於八十八年十一月間，已與伊訂立讓渡書將國逸公共關係研究工作室
          轉回給伊，伊為國逸公共關係研究工作室之實際負責人，屬有權使用該如
          附表一所示之國逸公共關係工作研究室大小章之印文，並非盜用一節，查
          證人乙○○確為國逸公共關係研究工作室之名義負責人，此有台北市商業
          管理處九十年十二月二十七日北市商一字第九０六六七八一五００號函暨
          檢附之附件、九十一年十一月十四日北市商一字第０九一六八一五七五０
          ０號函暨檢附之附件在卷可查。惟證人乙○○於本院審理中業已結證如附
          表一（一）所示之印章係國逸公共關係研究工作室所刻無誤，但該印章並
          未辦理登記，如附表一（二）所示之印章亦係國逸公共關係研究工作室之
          印章，且其於八十八年十一月間已將國逸公共關係研究工作室轉還給被告
          ，且於簽立讓渡書之前即將國逸公共關係研究工作室的一些文件、印章交
          給被告，所以被告可以自由使用，其將該研究工作室轉還給被告以後，其
          即無再處理該研究工作室之事等語（見本院九十一年十二月十七日訊問筆
          錄）；證人甲○於本院審理中復證述國逸公共關係研究工作室之大、小章
          是被告在使用，證人乙○○好像沒有使用那個印章等語（見本院九十一年
          十一月十二日訊問筆錄），經核均與被告所辯前情，尚屬一致，又有八十
          八年十一月二十日讓渡書一份在卷可查，綜此，堪認被告此節所辯，當屬
          真實，是該國逸公共關係研究工作室之名義負責人固為證人乙○○，然被
          告既為該國逸公共關係研究工作室之實際負責人，對於如附表一所示之印
          章當屬有權使用，即令其持如附表一所示之印章在如附表二所示之文件上
          蓋用印文，所為顯無從該當於盜用印文，是被告此節所辯亦與事實相符，
          堪以採信。
    （三）至鴻禧公司租金帳單一份，固足以證明被告確有積欠告訴人租金款項，然
          究無足證明被告確有施用詐術之情事及為自己不法利益之意圖。又華信商
          業銀行敦北分行九十一年一月二十五日（九一）敦作字第一二號函亦不足
          以證明被告確涉有前揭犯行，是均顯不足為被告不利之認定。此外，本院
          復查無其他積極證據足資證明被告有前揭公訴人所起訴之詐欺得利及盜用
          印文之犯行，揆之前揭說明，本院自難僅憑告訴人代理人丙○○之指訴、
          證人乙○○及甲○之證詞、被告具名之切結書三紙、鴻禧公司租金帳單一
          份、台北市商業管理處九十年十二月二十五日北市商一字第九００一五三
          二三六號函、華信商業銀行敦北分行九十一年一月二十五日（九一）敦作
          字第一二號函及如附表二所示之九十年六月十七日台灣銀行取款憑條、九
          十年六月十八日國逸公共關係研究室（備）、九十年六月（未填日期）台
          灣銀行匯出匯款用紙、九十年六月二十一日國逸公共關係研究室（通告）
          、九十年六月二十八日國逸公共關係研究室（通告）、九十年九月二十四
          日國逸公共關係研究室（備）等件，遽論被告確有公訴人所指之犯行，不
          能證明被告犯罪，自應依法諭知其無罪之判決。
據上論斷，應依刑事訴訟法第四百五十二條、第三百零一條第一項，判決如主文。
本案經檢察官蔡宏展到庭執行職務
中      華      民      國    九十一      年    十二    月    三十一    日
                                      臺灣臺北地方法院刑事第五庭
                                          法  官  黃  紹  紘
右正本證明與原本無異。
如不服本判決，應於判決送達後十日內，向本院提出上訴狀。
                                          書記官  劉  新  怡
中      華      民      國    九十一      年    十二    月    三十一    日
